【裁判字號】    92,上易,1358
【裁判日期】    920730
【裁判案由】    詐欺
【裁判全文】
臺灣高等法院刑事判決                         九十二年度上易字第一三五八號
    上  訴  人
    即  被  告  甲○○
右上訴人因詐欺案件，不服臺灣桃園地方法院，九十一年度易字第一二五四號，中華
民國九十二年三月二十六日第一審判決（起訴案號：臺灣桃園地方法院檢察署九十一
年度偵字第七七九一號）提起上訴，本院判決如左：
    主  文
原判決撤銷。
甲○○意圖為自己不法之所有，以詐術使人將本人之物交付，處有期徒刑伍月，如易
科罰金，以參佰元折算壹日。
    事  實
一、甲○○為設於桃園縣蘆竹鄉○○路一九九號二樓之全國順交通股份有限公司（下
    稱全國順公司）實際負責人（名義負責人為郭榮輝），明知其公司財務不佳，自
    己本身亦已無清償能力，竟意圖為自己不法之所有，於民國八十九年十二月二十
    七日，在上開公司所在地，透由不知情蘇玉珍介紹認識乙○○後，即向乙○○佯
    稱因故需借款新台幣（下同）三百萬元，三個月內即可返還，並以提供桃園縣桃
    園市○○段埔子小段一九九七︱二六、一九九七︱五四、一九九八︱二、二００
    ０︱四七土地之土地權狀，暨坐落於同上地段地號一九九八︱五、一九九九︱五
    、二０００︱四七土地之建物（門牌號碼為桃園市○○街九七之二號三樓）建築
    物權狀與乙○○作為擔保，且開立二紙支票（發票人均為全國順公司，票號為Ｎ
    Ａ0000000號、ＮＡ0000000號）作為擔保，使乙○○誤以為甲○
    ○有還款能力，而於八十九年十二月二十七日、九十年一月十日以匯款方式交付
    二百九十四萬六千元予甲○○，嗣於將屆約定之三個月還款期限之九十年農曆春
    節過後，甲○○向乙○○稱原擔保之土地已找到買主並索回上開土地及建物權狀
    ，但事後甲○○並未將上開土地賣出，經質之甲○○，其非但無還款之意，反稱
    借款為其子郭榮輝所為而與之無關，乙○○至此始知受騙。
二、案經乙○○訴由臺灣桃園地方法院檢察署檢察官偵查起訴。
    理  由
一、訊據上訴人即被告甲○○矢口否認涉有右揭詐欺犯行，於原審及本院均辯稱：錢
    不是伊借的，是郭榮輝借的，後來郭榮輝變成植物人後，告訴人要求伊負責還錢
    ，才簽立借據，並提供土地權狀設定抵押云云。經查：
（一）告訴人乙○○於八十九年十二月二十八日匯款九十八萬二千元予甲○○設於蘆
      竹郵局（局號０一二一０九︱九）帳號０三三八００︱五之郵局帳戶內，並於
      九十年一月十日將一百九十六萬四千元匯入全國順公司設於彰化銀行南崁分行
      帳號00000000000︱一００號帳戶內，而被告甲○○於八十九年十
      二月二十七日將桃園縣桃園埔子段埔子小段一九九七︱二六、一九九七︱五四
      、一九九八︱二、二０００︱四七土地之土地權狀，暨坐落於同上地段地號一
      九九八︱五、一九九九︱五、二０００︱四七土地之建物（門牌號碼為桃園市
      ○○街九七之二號三樓）建築物權狀交給告訴人乙○○作為擔保，另開立二紙
      以全國順公司為發票人，票號分別為ＮＡ0000000號、ＮＡ00000
      00號，金額各為一百萬元及二百萬元之支票二紙交予告訴人，屆期將可提示
      還款，惟屆期提示均因存款不足而退票等情，業據告訴人乙○○陳述甚明（原
      審卷第一０四頁至第一０七頁），核與證人蘇玉珍所述情節相符（原審卷第三
      十九頁至第四十頁、第四十四頁至第四十五頁），被告亦自承不諱（原審卷第
      十八頁至第十九頁、第一五六頁），此外復有郵局存簿儲金存摺暨內頁資料、
      彰化銀行活期存款存摺暨內頁資料影本二紙、上開二紙支票暨退票理由單影本
      、付款簽收簿等資料附卷足參（見偵卷第十九頁、第二十頁、原審卷第七十一
      頁至第七十二頁），雖告訴人指稱共交付被告三百萬元，然因匯款時已先扣除
      利息，此為告訴人乙○○所自承（原審卷第一０六頁），故告訴人實際僅交付
      二百九十四萬六千元，應屬無疑。
（二）被告甲○○雖辯稱：全國順公司主要是由其子郭榮輝在經營負責，當初借款也
      是郭榮輝與乙○○、蘇玉珍商議後，由其拿出權狀作擔保，嗣因公司跳票，他
      們才要其重簽一張借據，錢是公司在用，而蘇玉珍是公司會計，錢均由伊在處
      理云云。然查被告甲○○以其名義向告訴人乙○○借款等情，業據告訴人乙○
      ○於原審調查時指訴稱：之前不認識甲○○，與甲○○或全國順公司並無金錢
      往來，是透過蘇玉珍介紹認識的，因為蘇玉珍說她老闆手頭不方便，看伊能不
      能幫忙，遂跟甲○○、甲○○的老婆、蘇玉珍在桃園蘆竹山腳那邊談借款事宜
      ，郭榮輝並不在場等語甚明（原審卷第第一０四頁至第一０五頁），核與證人
      蘇玉珍所證述：當初是甲○○要借錢，也是甲○○、甲○○老婆與乙○○在桃
      園縣蘆竹鄉全國順公司所在地商談借錢事宜，公司是甲○○在經營，郭榮輝只
      是魁儡等語相符（原審卷第四十頁、第四十一頁、第四十三頁、第四十四頁）
      。再觀諸告訴人所提出之借據二紙（見偵卷第五頁、第三十七頁），其中書立
      日期為八十九年十二月二十七日之借據上，內容記載「借款人全國順交通股份
      有限公司，保證人為甲○○」，另於九十年三月十六日簽立之借據上僅寫「擔
      保物提供人兼借款人為甲○○」，均未顯示郭榮輝之名義，且郭榮輝於八十九
      年十二月八日即因外傷急診入院，於同年十二月十日至九十年一月五日住院，
      人際溝通不良等情，亦有長庚紀念醫院診斷證明書一紙附卷可參（見偵字卷第
      十六頁），衡諸常情，如郭榮輝確係借款人，何以二份借據上均未顯現郭榮輝
      之名義，況書立第一張借據之時間係在八十九年十二月二十七日，告訴人匯款
      時間又係在八十九年十二月二十七日及九十年一月十日（如前所述），該時郭
      榮輝尚在住院治療中，怎可能出面與告訴人商談借錢事宜，是被告所辯係郭榮
      輝與告訴人乙○○商談借錢事宜，錢是郭榮輝所借貸云云，顯不合常理而不足
      採信，反顯出被告自始即無意返還該筆款項之主觀不法意圖。至被告辯稱該筆
      款項是用在全國順公司云云，惟查詐欺取財罪僅需被告施用詐術，使被害人（
      告訴人）陷於錯誤而交付財物，犯罪即屬成立，至於被告事後將所詐得之款項
      用於何處，仍無解於其詐欺犯罪之成立，是被告所辯為卸責之詞，委無足採。
（三）再者被告自承其原係公務員，於八十八年十月三十一日退休後即在全國順公司
      打雜（原審卷第二十一頁），而全國順公司在九十年三月十四日起瞬間大量退
      票，於一個月內退票金額高達一千六百六十一萬一千二百三十七元，此有法務
      部票據信用資訊連結作業查詢明細表四紙在卷足按（見他字卷第六一頁至第六
      二頁），由上可知，被告甲○○於借款當時已無固定職業及收入，尚且需負擔
      其子郭榮輝之醫療費用，經濟狀況已甚差，全國順公司營運亦不佳之情況下，
      顯然已無清償能力，卻仍向告訴人乙○○借款三百萬元（惟扣除利息，僅實際
      交付二百九十四萬六千元），難謂其無不法所有之意圖。綜上，被告甲○○借
      款之初已處於債信不佳、無資力狀態，被告亦明知告訴人借款有屆期無法獲得
      清償之虞，被告仍隱匿其事，交付不能兌現之支票，虛言會如期清償，任令告
      訴人乙○○交付款項，事後造成告訴人無法獲償，其有行使詐術使告訴人陷於
      錯誤之詐欺犯行，至為明確。從而，本件事證明確，被告犯罪已經證明，應予
      依法論科。
二、核被告甲○○所為係犯刑法第三百三十九條第一項之詐欺取財罪。又被告行為後
    ，刑法第四十一條業於九十年一月四日修正為「犯最重本刑為五年以下有期徒刑
    之罪，而受六月以下有期徒刑或拘役之宣告，因身體、教育、職業、家庭之關係
    或其他正當事由，執行顯有困難者，得以一元以上三元以下折算一日，易科罰金
    。但確因不執行所宣告之刑，難收矯正之效或難以維持法秩序者，不在此限」。
    並於同年月十日公佈施行，於同年月十二日生效。此為法律之變更，依刑法第二
    條第一項前段規定，比較新舊法之結果，以變更後之新法對被告有利，自應適用
    修正後之新法，並諭知易科罰金之折算標準。
三、原審據以論罪科刑，固非無見。惟查：原審認被告甲○○於將屆約定之三個月還
    款期限之九十年農曆春節過後，接續前開詐欺取財犯意，再度向乙○○詐稱原擔
    保之土地已找到買主，要求先行取回上開土地權狀，出售所得價款將可用以清償
    借款，使乙○○繼續受其蒙蔽，而將上開之權狀返還，為被告甲○○詐欺犯行之
    一部分，惟本件並無任何事證足資證明被告此部分亦構成詐欺罪（理由詳如後述
    ），原審併予論處，尚有未洽。被告上訴意旨猶執陳詞否認犯罪，固無足採，但
    原判決既有可議，仍應將之撤銷改判。爰審酌被告係退休公務人員，且無犯罪紀
    錄，此有本院被告全國前按紀錄表在卷可稽，品行尚稱良好，復審酌被告所詐得
    金額達二百九十四萬六千元、對告訴人所致生之損害非輕，被告犯罪後迄未予被
    害人和解及犯罪後否認推諉態度及其犯罪動機、手段、智識程度等一切情狀，量
    處如主文第二項所示之刑，以示懲儆。
四、公訴意旨略以：被告甲○○於將屆約定之三個月還款期限之九十年農曆春節過後
    ，甲○○接續前開詐欺取財犯意，再度向乙○○詐稱原擔保之土地已找到買主，
    要求先行取回上開土地權狀，出售所得價款將可用以清償借款，使乙○○繼續受
    其蒙蔽，而將上開之權狀返還，但事後甲○○卻未有任何還款之表示，乙○○遂
    要求甲○○提供土地或建物等不動產供伊設定抵押權作為擔保，惟於委託代書柳
    宏昌辦理時，始發現上開土地、建物業已設定最高限額抵押權八百九十萬四千元
    之抵押權，質之甲○○，其非但無還款之意，反稱借款為其子郭榮輝所為而與之
    無關，乙○○至此始知受騙，因認被告此部分亦涉犯刑法第三百三十九條一項之
    詐欺取財罪嫌云云。
（一）按犯罪事實應依證據認定之，無證據不得推定其犯罪事實，刑事訴訟法第一百
      五十四條定有明文。又事實之認定，應憑證據，如未能發現相當證據，或證據
      不足以證明，自不能以推測或擬制之方法，以為裁判基礎，最高法院四０年台
      上字第八六號著有判例。又刑法第三百三十九條第一項詐欺罪之成立，以意圖
      為自己或第三人不法所有，以詐術使人將本人或第三人之物交付為要件。所謂
      以詐術使人交付，必須被詐欺人因其詐術而陷於錯誤，若其所用方法，不能認
      為詐術，亦不致使人陷於錯誤，即不構成該罪（最高法院四十六年台上字第二
      六０號判例參照）。
（二）訊據被告堅決否認有何詐欺之犯行。公訴人認被告有此部分犯行無非以告訴人
      之指述與證人蘇玉珍所證述情節相同，復有八十九年十一月十五日設定最高限
      額抵押權八百九十萬四千元予太設企業股份有限公司之土地登記謄本在卷可稽
      （見原審卷第六十九頁至第七十頁）為主要之論據。經查：被告於八十九年十
      二月二十七日借款時，所提供給告訴人作為擔保之上開土地權狀及坐落其上之
      建物權狀，均早已於八十九年十一月十五日設定最高限額抵押權八百九十萬四
      千元予太設企業股份有限公司，並有上開土地登記謄本在卷可稽（見原審卷第
      六十九頁至第七十頁），惟此抵押權係被告為擔保其與太設企業股份有限公司
      債權債務關係而設立，尚與本案無涉，且抵押權之設定，因需登記，法律關係
      透明，可由外部辨認其表徵，此即物權變動之公示方法，被告甲○○既於八十
      九年十二月二十七日將桃園縣桃園埔子段埔子小段一九九七︱二六、一九九七
      ︱五四、一九九八︱二、二０００︱四七土地之土地權狀，暨坐落於同上地段
      地號一九九八︱五、一九九九︱五、二０００︱四七土地之建物（門牌號碼為
      桃園市○○街九七之二號三樓）建築物權狀交給告訴人，告訴人當得以之查詢
      係爭土地是否處於有負擔之狀態，故無論被告有無表明係爭土地上設定最高限
      額抵押權之事實，告訴人不難查詢而得知，尚難僅因被告未主動告知，即謂被
      告此行為為施用詐術。
（三）次查被告甲○○雖於八十九年十二月二十七日將桃園縣桃園埔子段埔子小段一
      九九七︱二六、一九九七︱五四、一九九八︱二、二０００︱四七土地之土地
      權狀，暨坐落於同上地段地號一九九八︱五、一九九九︱五、二０００︱四七
      土地之建物（門牌號碼為桃園市○○街九七之二號三樓）建築物權狀交給告訴
      人乙○○作為擔保，惟被告並未因此而喪失其所有權，如因故須索回權狀使用
      ，亦非圖為不法所有，若告訴人因而失去占有，則屬另一問題，被告此部分所
      為與詐欺罪之構成要件，尚有不合。
（四）此外復查無其他積極證據足以證明被告此部分之行為該當詐欺罪，自難憑告訴
      人及證人蘇玉珍之指訴，遽認被告有此部分之犯行，則公訴人所指被告此部分
      詐欺之為與前開論罪部分具有事實上一罪之關係，基於審判不可分之原則，此
      部分自無庸另為無罪之諭知。
據上論斷，應依刑事訴訟法第三百六十九條第一項前段、第三百六十四條、第二百九
十九條第一項前段，刑法第二條第一項前段、第三百三十九條第一項、修正後第四十
一條第一項前段，罰金罰鍰提高標準條例第一條前段、第二條，判決如主文。
本案經檢察官吳慎志到庭執行職務。
中      華      民      國    九十二    年      七      月     三十     日
                              臺灣高等法院刑事第十九庭
                                  審判長法  官  許  國  宏
                                        法  官  林  勤  純
                                        法  官  洪  光  燦
右正本證明與原本無異。
不得上訴。
                                        書記官  陳  玉  嬋
中      華      民      國    九十二    年      七      月    三十一    日
附錄：本案論罪科刑法條全文
刑法第三百三十九條第一項
意圖為自己或第三人不法之所有，以詐術使人將本人或第三人之物交付者，處五年以
下有期徒刑、拘役或科或併科一千元以下罰金。
以前項方法得財產上不法之利益或使第三人得之者，亦同。
前二項之未遂犯罰之。


司法院資訊處製作；財團法人民間司法改革基金會備份。
